【裁判字號】    89,聲再,46
【裁判日期】    890323
【裁判案由】    聲請再審
【裁判全文】
台灣高等法院高雄分院刑事裁定    八十九年度聲再字第四六號
    再審聲請人
    即受判決人 甲○○
右列聲請人因偽造文書等案件，對於本院八十七年度上訴字第二二０一號中華民國八
十九年一月二十五日確定判決（台灣高雄地方法院八十六年度訴字第三六一九號、台
灣高雄地方法院檢察署八十六年度偵字第九三七五號），聲請再審，本院裁定如左：
    主  文
再審之聲請駁回。
    理  由
一、聲請意旨如聲請再審狀(如附件)。
二、查有罪之判決確定後，為受判決人之利益聲請再審，係以刑事訴訟法第四百二十
    一條有足以影響於判決之重要證據漏未審酌為理由者，必該證據確漏未審酌，且
    該證據確為真實，而足以據以認定受判決人應受無罪、或免訴、或輕於原審所認
    定罪名而後可，否則不足以推翻原審所認之罪名，而僅據以爭執原審證據之取捨
    ，仍不能准許再審。
三、本件聲請人聲請再審理由意旨析述略如：（一）被告對於同案被告陳政輝集資合
    夥或借款買地均未參與，故被告自無從知悉系爭土地之交易價格，實際上僅為新
    台幣（下同）一億五千二百萬元，而非變造合約書上所載之二億一千五百四十二
    萬元，系爭土地係建築用地，其估價應適用二信八十年十一月十三日起實施之「
    放款擔保品不動產估價方法」第五條，最高可按公告現值加九倍，而非原審判決
    所認定最高倍數應為當時政府公告現值之五倍，且二信之估價並非以買賣價格為
    唯一依據，必須至現場勘查訪價而後做成決定，貸款人所提出之買賣契約書，僅
    供參考之用，並無拘束力，業經證人曾中漢、潘義雄作證屬實。（二）又系爭土
    地有每坪三十萬元之價值 (路竹鄉公所八十六年四月七日路鄉財字第三一九０號
    及同年三月十七日路鄉財字第二五四九號函可證），以每坪加上十八萬元之增值
    稅，每坪單價應為四十八萬元，唯依估價規定，最高只可按公告現值乘以十倍，
    被告才會以每坪四十三萬元予以計算，此亦經證人潘義雄、藍美玉作證明確。（
    三）此外參酌案外人吳何堂等人於八十一年五月間向二信新興分社申請貸款時，
    承辦人員估算土地每坪單價亦以外加增值稅方式計算，並有估價表及計劃書可證
    。綜上所述，原確定判決對於有利於聲請人之證詞未予採信，卻未敘明理由，顯
    係就足生影響判決之重要證據漏未審酌，爰依刑事訴訟法第四百二十一條規定提
    起再審。
四、本院經調閱原確定判決案件全卷查明：
（一）受判決人甲○○雖於偵審中供稱土地買賣合約書僅是估價之參考，因此其並未
      詳查該土地買賣合約書是否為變造，且證人曾中漢、潘義雄在一審法院時陳稱
      二信之估價並非以買賣價格為唯一依據，貸款人所提出之買賣契約書僅供參考
      之用；但甲○○於調查時供稱「依本社有關不動產估價辦法之規定，主要是以
      時價做依據。而估價時估算放款金額，則不得超過時價的七成」（見第九三七
      五偵卷第三頁背面）。問及不動產估價之價格可不可能超過貸款人買該筆土地
      之價格，甲○○供稱「不可能，除非時間很久，或該地段特殊，才有可能超過
      原先購買的價錢」 (見第九三七五偵卷第二十頁背面），此與潘義雄、郭正雄
      於偵、審中之供述大致相符。又受判決人甲○○於調查中供述：「我係根據實
      地探訪所得之時價認定每坪時價（十九萬元）並依陳政輝所提供之土地買賣合
      約書成交價格訂定房地總時價，再據以估算放款值為一億三千五百二十四萬一
      千五百十七元，此估價應屬合理」（見第九三七五號偵卷第六頁），故原審認
      為甲○○第一份估價表，符合二信之估價規定辦法，並未蓄意提高或低估陳政
      輝提供之擔保品。然同日稍後，甲○○就上開土地重新核估（並僅核估其中非
      道路用地二筆），每坪時價為四十三萬元，而得出放款淨值為二億一千四百四
      十八萬一千四百六十七元，遠超過上開土地實際買賣價格一億五千萬元，而關
      於第二次之估價表甲○○於調查及偵查中供承：「當時經理陳金樹在初估後，
      認為每坪時價十九萬元太低，所以又叫我將價格改為每坪時價四十三萬元，因
      此我根據陳金樹的指示，並依陳金樹之認定，重新估算放款值為二億一千四百
      四十八萬一千四百六十七元後‧‧‧」（見第九三七五號偵卷第四頁正、背面
      ）；「．．後來我依規定，將估價表制作好後，呈給郭正雄及陳金樹核閱，結
      果當天陳金樹說該筆土地價錢不只那麼低，要我以每坪四十三萬元核算．．所
      以我依陳金樹的指示價格再以四成多核算，最後計為二億一千多萬元」、「我
      當時也覺得太高，才以四成多加以核算，而不是以總社規定最高七成去核算」
      （參見同上偵卷第十九頁至第二十頁），證人郭正雄於調查中證稱：「因為甲
      ○○八十一年四月二十日當天第一次估價之放款值為一億三千五百二十四萬一
      千五百十七元，而陳政輝要求申貸一億五千萬元，所以本分社經理陳金樹指示
      甲○○重新估價，並抬高放款值為二億一千四百四十八萬一千四百六十七元，
      以配合陳政輝之申貸一億五千萬元，所以才有在同一天有第二次不同的估價表
      出現」等語明確（見同上偵卷第十四頁背面）。綜合上述，原審乃依前開被告
      所為供述及相關證人互核一致之證詞，認定甲○○第二份估價表明顯而蓄意違
      背二信之估價規定。並於判決理由中詳述認定之理由。並敘明被告等辯稱未高
      估土地價值，顯與上開證詞相違，屬狡卸飾詞，毫無可採等不予採納被告等辯
      詞之理由甚明（參確定判決理由（五）之說明）。再審聲請人謂原確定判決對
      被告有利之證據，未敘明不予採納之理由，容有誤會。
（二）又再審理由中所稱證人藍美玉、潘義雄於原審法院時證稱土地增值稅以附加之
      方式算入每坪土地單價中之估價方式及系爭土地以公告現值乘以十倍估算係合
      乎二信之估價辦法云云；惟被告所聲請傳訊之證人曾中漢、柯天爽、曾文禮均
      稱放款淨值是以估算之土地總價減去增值稅，即為放款淨值（本院卷一第一四
      一頁、卷二第一七八頁背面），並未有被告所辯土地總價外加增值稅計算放款
      淨值之情形，且無論依修正前或修正後之放款規定，皆應以扣除增值稅之方法
      為估價，原審判決乃認定並敘明被告上開所辯，洵屬卸責飾詞，毫無可採等認
      定之理由（參同上理由（五）所載）。
（三）而系爭土地雖屬建築用地其估價應適用二信八十年十一月十三日起實施之「放
      款擔保品不動產估價方法」第五條，最高可按公告現值加九倍，但最高貸款金
      額仍不得超過時價之七成，此觀之八十一年度第十五次理事會通過修正之「本
      社放款加強管理辦法」第十四條規定及八十年十一月十三日起實施之「放款擔
      保品不動產估價方法」第十一條自明。關於路竹鄉公所曾於七十九年三月九日
      以每坪二十七萬餘元標售與前開土地毗連之竹南段一五七等地號，八十三年五
      月十八日售與岡山鎮信用合作社之竹南段一六四號土地每坪三十六萬餘元，原
      確定判決於理由 (六）中明確說明陳政輝於八十年十二月購買系爭土地之時價
      為每坪十五萬元，於八十一年四月間即前往二信借款，怎可能於短短四月間，
      時價即可暴增為四十三萬元，另路竹鄉公所出售前開土地之時間、地段、買受
      人之需求均與本案土地不同，且其每坪出售金額亦未有四十三萬元之高價，被
      告前開辯解，自不足為其等未高估本案土地時價之有利證據。
（四）綜上所述，原確定判決對於再審聲請人甲○○背信、業務上登載不實之事實及
      據以認定該事實之證據，均已於原確定判決詳予審酌、論斷，並一一敘明聲請
      人所辯不足採信之理由，要無重要證據漏未審酌之可言；而法院依據調查結果
      ，認定事實，對證據何者可採，何者不可採之證據，即證據之證明力如何，屬
      於法院依職權判斷之，非聲請再審之事由。自無重要證據漏未審酌之可言，亦
      不足以據以認定聲請人應受無罪、或免訴、或輕於原審所認定罪名。此外，原
      判決復無所謂重要證據漏未審酌之情形，揆之上開說明，聲請人以上述各情聲
      請再審，自難認有再審之理由，應予駁回。
五、據上論結，應依刑事訴訟法第四百三十四條第一項裁定如主文。
中    華    民    國     八十九     年       三       月     二十三   日
                              臺灣高等法院高雄分院刑事第一庭
                                  審判長法官  翁慶珍
                                法官  周賢銳
                                        法官  李春昌
右正本證明與原本無異。
不得抗告。
                                      書記官  張得水
中    華    民    國     八十九     年       三       月     二十八   日
                                                                      Ｄ


司法院資訊處製作；財團法人民間司法改革基金會備份。
